ACORDAO-COMPLETO-2352219

ACÓRDÃO 2965/2019 ATA 13/2019 - SEGUNDA CÂMARA

VISTOS, relatados e discutidos estes autos de aposentadorias deferidas em favor de Delmar Bruno Klein, Elice Egewarth Braun, Suzana Margareth Koetz, Teresinha Aura Dutra e Valério Francisco Franco pela gerência executiva do Instituto Nacional do Seguro Social em Novo Hamburgo - RS;
ACORDAM os Ministros do Tribunal de Contas da União, reunidos em Sessão da 2ª Câmara, com fundamento no art. 71, III e IX, da Constituição de 1988 e nos arts. 1º, V, e 39, II, e 45 da Lei nº  8.443, de 1992, diante das razões expostas pelo Relator, em: 
9.1. considerar ilegais os atos iniciais de aposentadoria em favor de Delmar Bruno Klein  (à Peça 32 sob o n.º de controle 10162216-04-2010-000120-5) , Elice Egewarth Braun (à Peça 33 sob o n.º de controle 10162216-04-2011-000095-30) , Suzana Margareth Koetz (à Peça 34 sob o n.º de controle 10162216-04-2005-000017-00) , Teresinha Aura Dutra (à Peça 35 sob o n.º de controle 10162216-04-2005-000016-2) e Valério Francisco Franco (à Peça n.º 36 sob o n.º de controle 10162216-04-2011-000080-5, negando-lhes o respectivo registro; 
9.2. dispensar o ressarcimento das quantias percebidas indevidamente, mas de boa-fé, em sintonia com a Súmula n.º 106 do TCU;
9.3. determinar que a gerência executiva do Instituto Nacional do Seguro Social em Novo Hamburgo - RS adote as seguintes medidas:
9.3.1.  informe os Srs. Delmar Bruno Klein e Valério Francisco Franco e a Sra. Teresinha Aura Dutra sobre a possibilidade de as suas aposentadorias prosperarem, como foram originalmente concedidas, por meio do recolhimento, sob a forma indenizada, da contribuição previdenciária inerente aos períodos de atividade rural averbados, em sintonia com a Súmula n.º 268 do TCU;
9.3.2. informe aos Srs. Delmar Bruno Klein e Valério Francisco Franco que, diante do não recolhimento da contribuição previdenciária em cumprimento ao item 9.3.1 deste Acórdão, eles até podem permanecer aposentados, mas com os seus proventos ajustados à razão de 30/35 avos;
9.3.3. promova o cadastramento do novo ato de aposentadoria em favor dos interessados, submetendo-os ao TCU, diante da eventual comprovação do recolhimento das respectivas contribuições previdenciárias, em sintonia com a Súmula n.º 268 do TCU, ou diante do exercício da opção fixada pelo item 9.3.2 deste Acórdão, com os respectivos ajustes nos proventos, em sintonia com o art. 262, § 2º, do RITCU e o art. 19, § 3º, da Instrução Normativa TCU nº 78, de 2018;
9.3.4. acompanhe o andamento e o deslinde do Recurso Especial 1556399-RS (2015/0235336-8) perante o Superior Tribunal de Justiça e, diante da subsequente decisão judicial desfavorável às Sras. Elice Egewarth Braun e Suzana Margareth Koetz, adote as seguintes medidas:
9.3.4.1. convoque as aludidas interessadas para, no prazo de 15 (quinze) dias, optarem pelo recolhimento previdenciário sobre o tempo rural averbado, nos termos da Súmula n.º 268 do TCU, ou pela aposentadoria da Sra. Elice Egewarth Braun com os proventos proporcionais à razão de 25/30 avos, nos termos da Súmula n.º 74 do TCU, sem prejuízo de a Sra. Suzana Margareth Koetz optar pelo retorno à atividade;
9.3.4.2. promova o cadastramento do novos atos de aposentadoria em favor das Sras. Elice Edewarth Braun e Suzana Margareth Koetz, submetendo-os ao TCU, no prazo de 30 (trinta) dias contados da publicação da aludida decisão judicial, em sintonia com o art. 262, § 2º, do RITCU e o art. 19, § 3º, da Instrução Normativa TCU nº 78, de 2018;
9.3.4.3. faça cessar, no prazo de 15 (quinze) dias contados da publicação da aludida decisão judicial, os pagamentos decorrentes dos ilegais atos indicados no item 9.1 deste Acórdão em favor de Elice Edewarth Braun e de Suzana Margareth Koetz, alertando que a autoridade administrativa omissa estará sujeita à responsabilidade solidária pelo eventual débito subsequente, nos termos do art. 262, caput e § 1º, do Regimento Interno do TCU (RITCU) ;
9.3.5. dê ciência do inteiro teor desta deliberação aos interessados indicados no item 9.1 deste Acórdão, no prazo de 15 (quinze) contados da ciência da presente deliberação, alertando-os de que o efeito suspensivo proveniente da eventual interposição de recurso junto ao TCU não os eximirá da devolução dos valores percebidos indevidamente após a notificação, diante do não provimento ao aludido recurso;
9.3.6. encaminhe ao TCU, no prazo de 30 (trinta) dias contados da ciência deste Acórdão, os comprovantes de que os interessados indicadas no item 9.1 deste Acórdão tomaram a efetiva ciência da presente deliberação; e 
9.4. determinar que a Sefip promova o arquivamento do presente processo, sem prejuízo de realizar o monitoramento das determinações proferidas pelo item 9.3 deste Acórdão, representando ao TCU, se necessário.

Aposentadorias deferidas em favor de Delmar Bruno Klein, Elice Egewarth Braun, Suzana Margareth Koetz, Teresinha Aura Dutra e Valerio Francisco Franco pela Gerência Executiva do Instituto Nacional do Seguro Social em Novo Hamburgo  RS.

Segunda Câmara

gerência executiva do Instituto Nacional do Seguro Social em Novo Hamburgo -RS.

3. Interessados: Delmar Bruno Klein (CPF XXX.706.800-XX); Elice Egewarth Braun (CPF XXX.696.410-XX); Suzana Margareth Koetz (CPF 17.170.470-68); Teresinha Aura Dutra (CPF XXX.382.690-XX); Valério Francisco Franco (CPF XXX.526.670-XX).

13.1. Ministros presentes: Ana Arraes (Presidente), Augusto Nardes, Aroldo Cedraz e Raimundo Carreiro.
13.2. Ministros-Substitutos presentes: Marcos Bemquerer Costa e André Luís de Carvalho (Relator).

ACORDAO-COMPLETO-2384648

Acórdão 12672/2019 - Segunda Câmara

ACORDAO-COMPLETO-2367856

Acórdão de Relação 7316/2019 - Segunda Câmara

Acórdão de Relação

Sindicato dos Trabalhadores Federais da Saúde Trabalho e Previdência no Estado do RS - SINDISPREV

ANDRÉ DE CARVALHO

Trata-se de aposentadorias deferidas em favor de Delmar Bruno Klein, Elice Egewarth Braun, Suzana Margareth Koetz, Teresinha Aura Dutra e Valério Francisco Franco pela gerência executiva do Instituto Nacional do Seguro Social em Novo Hamburgo - RS.
Após a análise final do feito, o auditor federal da Secretaria de Fiscalização de Pessoal (Sefip) lançou o seu parecer conclusivo à Peça 38, com a anuência do diretor da unidade técnica (Peça 39) , nos seguintes termos:
	" (...) 2.Os atos foram submetidos, para fim de registro, à apreciação do Tribunal de Contas da União (TCU) , de acordo com o art. 71, inciso III, da Constituição Federal. O cadastramento e a disponibilização ao TCU ocorreram por intermédio do Sistema de Apreciação e Registro de Atos de Admissão e Concessões (Sisac) , na forma dos arts. 2º, caput e incisos I a VI, e 4º, caput, da Instrução Normativa - TCU 78/2018.
HISTÓRICO
3.	Em consulta aos atos Sisac autuados no presente processo identificou-se a averbação de tempo de serviço rural para todos os interessados. Pelo ato de Delmar Bruno Klein, foram averbados 7 anos; para Elice Egewarth Braun, 6 anos, 4 meses e 12 dias; para Suzana Margareth Koetz, 8 anos, 7 meses e 21 dias; para Teresinha Aura Dutra, 4 anos e 4 meses; e para Valerio Francisco Franco, 7 anos e 7 dias.
4.	A mesma consulta informou que, para todos os atos, o parecer do Controle Interno foi pela ilegalidade das concessões devido à ausência de comprovação de recolhimento das contribuições previdenciárias referentes aos períodos rurícolas.
5.	Considerando que as averbações de tempo de serviço rural só seriam regulares em caso de recolhimento das respectivas contribuições previdenciárias, além do fato de que os atos de concessão deram entrada neste Tribunal há mais de cinco anos, fez-se necessário oportunizar o contraditório e a ampla defesa dos interessados, nos termos do Acórdão 587/2011-TCU-Plenário, da relatoria do Ministro Valmir Campelo, conforme oitivas acostadas às peças 2-6. 
6.	Devidamente notificados (peças 7-11) , os interessados apresentaram suas defesas, que foram juntadas como peças 13, 17-18, 22 e 24.
EXAME TÉCNICO
Ato de Delmar Bruno Klein
7.	Conforme exposto anteriormente, identificou-se a averbação de tempo de serviço rural (7 anos) no ato do interessado.
8.	Em relação a esta averbação, o Tribunal já pacificou sua jurisprudência em 29/2/2012, por meio do Acórdão 414/2012-TCU-Plenário, de relatoria do Ministro Augusto Nardes, que aprovou o Enunciado 268 da Súmula da Jurisprudência do TCU nos seguintes termos:
'O tempo de atividade rural somente poderá ser averbado para fins de aposentadoria no serviço público se recolhidas as respectivas contribuições previdenciárias na época própria ou, posteriormente, de forma indenizada.
9.	Consultando-se os autos e o ato Sisac não há evidências de que o recolhimento citado tenha sido efetuado.
	Resposta à oitiva
10. Em sua defesa (peça 13) , o interessado, por meio de sua procuradora, alegou que:
a) teria ocorrido decadência administrativa; e
	b) o julgamento pela ilegalidade do ato violaria o princípio da segurança jurídica.
11. Quanto ao argumento 'a', ressalte-se que o Supremo Tribunal Federal já reconheceu não ocorrer decadência administrativa de decisão do TCU que nega registro de ato de admissão, aposentadoria, reforma e pensão, pois este ainda não se encontra constituído. Esses atos, também chamados 'atos sujeitos a registro', se enquadram na categoria de 'ato complexo', que só é aperfeiçoado quando de seu registro pelo TCU. Ao contrário do que alega o interessado, portanto, o ato emitido pela jurisdicionada não configura ato jurídico perfeito e acabado.
12. Ainda a esse propósito, veja-se o disposto na Decisão 1.020/2000-TCU-Plenário, de relatoria do Ministro Marcos Vinicios Vilaça, que, por sua vez, cita deliberações do Poder Judiciário: 
a) apreciação da legalidade da aposentadoria, culminada com o respectivo registro, é essencial para que o ato se aperfeiçoe para todos os fins de direito. Negá-la seria negar a própria missão constitucional desta Corte de Contas. Em momento algum trata-se de mero registro mecânico. 
b) encontra-se na jurisprudência, reiteradamente, o acolhimento da tese de que a aposentadoria é um ato complexo. Neste sentido, traz-se à colação aresto do Supremo Tribunal Federal - STF, cuja ementa assim declara: 
'APOSENTADORIA - ATO ADMINISTRATIVO DO CONSELHO DA MAGISTRATURA - NATUREZA - COISA JULGADA ADMINISTRATIVA - INEXISTÊNCIA. O ato de aposentadoria exsurge complexo, somente se aperfeiçoando com o registro perante a Corte de Contas. Insubsistência da decisão judicial na qual assentada, como óbice ao exame da legalidade, a coisa julgada administrativa.' (RE- 195861/ES, Relator Ministro Marco Aurélio, Julgamento em 26.08.97- 2ª Turma) '
c) admitindo-se ser complexo o ato de aposentadoria, conclui-se que o prazo para sua anulação começa a fluir a partir do momento em que ele se aperfeiçoa, com o respectivo registro pelo TCU. Assim, ainda que se admita a aplicabilidade da Lei 9.784/99 às atividades de controle externo, o prazo decadencial estabelecido pelo seu art. 54 não constitui um impedimento à apreciação contemplada pelo art. 71, inciso III, da CF.' (...) 
13. Por sua vez o mesmo STF, em acórdão proferido em 7/4/2008, ao decidir sobre o MS 25.552, confirmou esse entendimento, conforme se pode verificar dos termos da respectiva ementa - in verbis: 
'EMENTA: MANDADO DE SEGURANÇA. ATO DO TRIBUNAL DE CONTAS DA UNIÃO. APOSENTADORIA DE MAGISTRADO. (...) INAPLICABILIDADE DO ART. 250 DA LEI N. 8.112/1990. DECADÊNCIA ADMINISTRATIVA E OFENSA AO PRINCÍPIO DA IRREDUTIBILIDADE DE SALÁRIOS NÃO CONFIGURADAS. 
1. (...) 
3. O Supremo Tribunal Federal pacificou entendimento de que, sendo a aposentadoria ato complexo, que só se aperfeiçoa com o registro no Tribunal de Contas da União, o prazo decadencial da Lei 9.784/99 tem início a partir de sua publicação. Aposentadoria do Impetrante não registrada: inocorrência da decadência administrativa. 
4. A redução de proventos de aposentadoria, quando concedida em desacordo com a lei, não ofende o princípio da irredutibilidade de vencimentos. Precedentes. 
5. Segurança denegada.
14. Assim, o argumento não merece acolhida.
15. Quanto ao argumento 'b', frise-se que de fato houve acórdãos do próprio TCU que aplicaram este princípio para, excepcionalmente, considerar legais atos de pessoal apresentando irregularidades.
16. Todavia, esses acórdãos tiveram pontos em comum, sintetizados com precisão no voto condutor do Acórdão 69/2015-TCU-Segunda Câmara, de relatoria do Ministro Raimundo Carreiro:
'31. Quanto à invocação dos princípios da segurança jurídica e da proteção da confiança para estabilizar, pelo decurso do tempo, atos de pessoal originalmente eivados de alguma irregularidade, o entendimento convergente na jurisprudência deste tribunal é no sentido de que o fluir do tempo, mesmo que excessivamente prolongado, somente autoriza a estabilização do ato quando sua eventual impugnação implicar prejuízo insuportável e irreversível ao interessado (Ac. 3.245/2010-Plenário - Rel. Min. Augusto Nardes; Ac. 1.011/2013-Plenário - Rel. Min. JoséJorge; Ac. 2.251/2014-Plenário - Rel. Min. Bruno Dantas; entre outros) .
17. Observa-se, assim, que o entendimento predominante no TCU é que o princípio da segurança jurídica prevalece sobre o princípio da legalidade apenas quando há risco de se causar prejuízo insuportável e irreversível ao interessado.
18. No caso ora em análise, este requisito não se encontra presente, uma vez que, conforme entendimento atual do TCU, consolidado no Acórdão 1893/2006-TCU-Plenário, de relatoria do Ministro Augusto Sherman, o qual passou a permitir o recolhimento indenizado relativo ao período rural, o interessado poderá permanecer aposentado nos moldes da atual concessão, desde que proceda ao recolhimento das contribuições previdenciárias referentes ao tempo de atividade ruralaverbado. Caso o recolhimento não seja efetuado, o benefício em favor do interessado será reduzido para 30/35 avos, haja vista que o tempo de serviço para aposentadoria passaria de 37 anos, 11 meses e 18 dias para 30 anos, 11 meses e 18 dias. Assim, tal argumento não deve prosperar.
19. Assim, seu ato merece proposta de julgamento pela ilegalidade, com recusa de seu registro.
20. Excluindo-se o tempo rural, restam ao inativo 30 anos, 11 meses e 18 dias de tempo de serviço averbados - suficientes para continuar aposentado, porém com o devido ajuste na proporcionalidade de seus proventos para 30/35 avos.
21. Alternativamente, o interessado pode efetuar o recolhimento, de forma indenizada, da contribuição previdenciária sobre o tempo de serviço rural e manter seus proventos integralizados.
Ato de Elice Egewarth Braun
22. Conforme exposto anteriormente, identificou-se a averbação de tempo de serviço rural (6 anos, 4 meses e 12 dias) no ato da interessada.
23. Consoante o exposto no parágrafo 8, tal período somente pode ser averbado após o recolhimento da respectiva contribuição previdenciária.
24. Consultando-se os autos não há evidências de que o recolhimento citado tenha sido efetuado. O Controle Interno informou, em campo próprio no ato Sisac, que não restou comprovado o recolhimento da contribuição mencionada. Entretanto, comunicou que a ex-servidora seria beneficiária da ação 2009.71.00.035383-4/JF-RS.
Resposta à oitiva
25. Em sua defesa (peça 17) , a interessada, por meio de sua procuradora, alegou que:
	a) estaria amparada pela ação 2009.71.00.035383-4/JF-RS;
	b) teria ocorrido decadência administrativa;
	c) seria impossível aplicar retroativamente novo entendimento do TCU à sua concessão; e
	d) a exigência de recolhimento de contribuição previdenciária quanto ao período rurícola teria passado a ocorrer apenas com a edição da MP 1.523/96.
26. Quanto ao argumento 'b', conforme já exposto nos parágrafos 11-13, não cabe decadência administrativa de atos de registro de pessoal por se tratarem de atos complexos. Logo, o argumento não merece acolhida.
27. Os argumentos 'c' e 'd' se referem ao mesmo tema, que seria o início da vigência temporal da exigência de recolhimento de contribuição previdenciária sobre averbação de tempo de serviço rural para fins de contagem recíproca. A interessada alega que tanto o entendimento do TCU quanto a legislação federal só teriam demandado tal recolhimento posteriormente à vigência de sua concessão.
28.Contudo, a obrigatoriedade do recolhimento da contribuição previdenciária deriva da própria Constituição Federal, em seu artigo 202, §2º, na redação original, ou o atual artigo 201, §9º. Tal circunstância tem sido reiteradamente afirmada pelo STF, conforme apontado no Voto condutor do Acórdão 4216/2017-TCU-Primeira Câmara, de relatoria do Ministro Benjamin Zymler, que apresenta a ementa da decisão exarada nos autos do Mandado de Segurança 33.482, da relatoria do Ministro Luiz Fux:
'AGRAVO REGIMENTAL EM MANDADO DE SEGURANÇA. SERVIDOR PÚBLICO. APOSENTADORIA. CONTAGEM DE TEMPO DE ATIVIDADE RURAL. NECESSIDADE DE COMPROVAÇÃO DO RECOLHIMENTO DAS CONTRIBUIÇÕES PREVIDENCIÁRIAS PARA A CONCESSÃO DE APOSENTADORIA PELO REGIME PRÓPRIO DE PREVIDÊNCIA SOCIAL. CONCESSÃO DE APOSENTADORIA. ATO COMPLEXO. TERMO INICIAL DO PRAZO PREVISTO NO ART. 54 DA LEI 9.784/1999. AGRAVO REGIMENTAL A QUE SE NEGA PROVIMENTO. 
1. A contagem recíproca de tempo de serviço rural para a aposentadoria no serviço público (regime próprio) pressupõe o recolhimento das contribuições previdenciárias correspondentes. Precedentes: MS 28.917/DF, Rel. Min. Rosa Weber, Primeira Turma, DJe 28.10.2015; MS 28.668/DF, Rel. Min. Ricardo Lewandowski, Segunda Turma, Dje 11.06.2014; MS 28.929/DF, Rel. Min. Cármen Lúcia, Plenário, DJe 14/1/2011; MS 26.391, Rel. Min. Marco Aurélio, Plenário, DJe 6/6/2011; RE 600.582/RS, Rel. Min. Cármen Lúcia, Primeira Turma, DJe 21.2.2011. 
2. Os precedentes desta Suprema Corte tiveram por fundamento o art. 201, § 9º, da Constituição da República, que tratou, para efeito de aposentadoria, da possibilidade de contagem recíproca de tempo de contribuição na Administração Pública e na atividade privada, rural e urbana, o qual, embora tenha sido renumerado, constava da redação original da Constituição Federal como art. 202, § 2º.
3. In casu, não houve aplicação retroativa da EC nº 20/1998, tendo sido observado o entendimento firmado por esta Corte em relação à aplicação da legislação vigente por ocasião do preenchimento dos requisitos para a aposentadoria. 
4. O ato de aposentadoria de agentes públicos é complexo e somente se aperfeiçoa após o seu registro junto ao TCU. A partir desse momento é que começa a correr o prazo estabelecido pelo art. 54 da Lei nº 9.784/1999. 
5. Agravo regimental a que se NEGA PROVIMENTO' (MS 33482 Agr, Relator Min. Luiz Fux, Primeira Turma, julgado em 16/8/2016, DJe 31/8/2016) .
29. Considerando que a vigência da aposentadoria da interessada é posterior à edição da CF88 (mais precisamente 8/4/96) , o recolhimento de contribuição previdenciária já era requisito necessário para a contagem recíproca da averbação de tempo rural quando de sua aposentação.
30. Logo, tais argumentos também não merecem prosperar. 
31. Quanto ao processo 2009.71.00.035383-4/JF-RS (argumento 'a') , ressalte-se, inicialmente, que ele foi digitalizado, consoante informação registrada em sua movimentação (peça 26) , e autuado sob o número 5024537-12.2013.4.04.7100/JF-RS. Os autos, agora eletrônicos, foram tramitados para análise de recurso no Tribunal Regional Federal da 4ª Região (peça 27) .
32. Consultando-se a sentença, no âmbito da ação 2009.71.00.035383-4/JF-RS (peça 28) , ainda em primeira instância, constatou-se que havia sido concedida liminar aos filiados do Sindisprev/RS, autor da ação, de forma a manter os proventos dos substituídos sem alteração - mesmo sem recolhimento de contribuição previdenciária sobre o período rural. Mas, na apreciação do mérito da questão, o magistrado revogou a antecipação de tutela e julgou improcedente o pedido do autor (peça 28, p. 8) .
33. Entretanto, em julgamento de apelação do Sindicato, o TRF4 deu provimento ao recurso e garantiu a averbação de período rurícola sem o recolhimento da contribuição previdenciária (peça 29) .
34. Após novo recurso interposto, agora pela AGU, o processo foi tramitado ao STJ (peça 30) , onde aguarda seu julgamento (peça 31) .
35. Ante o exposto, constatou-se que a ação não garantiu o julgamento pela legalidade dos atos contendo averbações de períodos rurícolas sem o recolhimento da contribuição previdenciária, mas sim que não cabe ajustar os proventos dos autores considerando a exclusão de tais tempos de serviço. Ademais, tal ação ainda não transitou em julgado.
36. Logo, tal argumento não merece acolhida, cabendo proposta de julgamento do ato pela ilegalidade com recusa de seu registro.
37. Com a exclusão do tempo rural, restam à interessada 23 anos, 9 meses e 7 dias de tempo de serviço averbados. Portanto, no caso em tela pode ser aplicado o entendimento fixado na Súmula TCU 74 para obtenção do tempo mínimo necessário à aposentação com proventos proporcionais, calculados à razão de 25/30 avos, pois a concessão teve vigência inicial em 8/4/96.
38. Caso opte por recolher a contribuição previdenciária, de forma indenizada, a ex-servidora pode integralizar seus proventos.
39. Todavia, devido ao julgamento do recurso no STJ, referente ao processo 5024537-12.2013.4.04.7100/JF-RS (antigo 2009.71.00.035383-4/JF-RS) , restar pendente, não cabe determinação para ajuste imediato dos proventos da interessada.
40. Por fim, destaque-se que o Tribunal já determinou o acompanhamento do processo acima mencionado no âmbito do Acórdão 1408/2015-TCU-Primeira Câmara, de relatoria do Ministro Walton Alencar Rodrigues.
Ato de Suzana Margareth Koetz
41. Conforme exposto anteriormente, identificou-se a averbação de tempo de serviço rural (8 anos, 7 meses e 21 dias) no ato da interessada.
42. Consoante o exposto no parágrafo 8, tal período somente pode ser averbado após o recolhimento da respectiva contribuição previdenciária.
43. Consultando-se os autos e o ato Sisac não há evidências de que o recolhimento citado tenha sido efetuado.
Resposta à oitiva
44. Em sua defesa (peça 24) , a interessada, por meio de sua procuradora, apresentou exatamente as mesmas alegações da Sra. Elice (parágrafo 25) .
45. Assim, considerando que todos os argumentos já foram analisados nos parágrafos 26-35, e não merecem prosperar, cabe proposta de julgamento pela ilegalidade de seu ato e recusa de seu registro.
46. Com a exclusão do tempo rural, restam à interessada 18 anos, 4 meses e 19 dias de tempo de serviço averbados - insuficientes para continuar aposentada. Logo, cabe à interessada retornar à atividade para cumprir tempo suficiente para sua inativação ou recolher a contribuição previdenciária, de forma indenizada, para que sua aposentadoria possa prosperar nos moldes em que foi concedida.
47. Entretanto, conforme exposto no parágrafo 39, devido ao julgamento do recurso no STJ, referente ao processo 5024537-12.2013.4.04.7100/JF-RS (antigo 2009.71.00.035383-4/JF-RS) , restar pendente, não cabe determinação para seu retorno imediato à atividade.
Ato de Teresinha Aura Dutra
48. Conforme exposto anteriormente, identificou-se a averbação de tempo de serviço rural (4 anos e 4 meses) no ato da interessada.
49. Consoante o exposto no parágrafo 8, tal período somente pode ser averbado após o recolhimento da respectiva contribuição previdenciária.
50. Consultando-se os autos e o ato Sisac não há evidências de que o recolhimento citado tenha sido efetuado.
	Resposta à oitiva
51. Em sua defesa (peça 22) , a interessada, por meio de seu procurador, alegou que:
	a) o INSS teria emitido a Certidão de Tempo de Contribuição referente ao período rurícola sem informar sobre a necessidade de qualquer recolhimento, logo o erro é da autarquia e não da inativa; e
	b) o benefício previdenciário possui caráter de prestação de natureza alimentar e, portanto, não pode ser suprimido;
	c) a inativa sofre de declínio cognitivo em razão de doença grave, consoante laudo à peça 22, p. 6, e qualquer supressão de vencimentos agravará sua situação.
52. Em relação ao argumento 'a', merece relevância a distinção entre a emissão de Certidão de Tempo de Serviço/Contribuição pelo INSS e a averbação de tempo rural no RPPS. A interessada alega que o INSS não poderia ter emitido tal Certidão ou deveria tê-la alertado para a necessidade de recolher a contribuição previdenciária exigida para averbação no RPPS. Ora, a questão em tela não é a regularidade ou não na emissão da CTC, mas sim a necessidade do recolhimento da contribuição.
53. Nesse diapasão, ressalte-se que o STJ já deixou claro que o INSS não pode se recusar a emitir a Certidão uma vez reconhecido o período rurícola. Entretanto, também pacificou o entendimento que, na contagem recíproca de tempo de serviço, se faz necessário o recolhimento da contribuição previdenciária, como se pode observar de forma literal na Ementa do Acórdão proferido no AgRg do Recurso Especial 1.360.119-SP, transcrita a seguir:
'Ementa do Acórdão proferido no AgRg no Recurso Especial 1.360.119-SP (2012/0271478-9) , Relator: Ministro Herman Benjamin, Segunda Turma, Publ: DJe de 12/6/2013:
PREVIDENCIÁRIO. APOSENTADORIA POR TEMPO DE SERVIÇO. TRABALHO EXERCIDO NA ATIVIDADE RURAL EM PERÍODO ANTERIOR À LEI 8.213/1991. EXPEDIÇÃO DE CERTIDÃO DE TEMPO DE SERVIÇO.
1. O ora agravante defende que, 'como o recorrido pretende a averbação do tempo de exercício de atividade rural para fins de contagem recíproca com o tempo de serviço público, dado que atualmente labora como militar, somente poderia ser reconhecido o período pretendido se houvesse prova de contribuição do respectivo período, ou indenização, nos termos do artigo 96,
IV, da Lei n° 8.213/91'.
2. O Tribunal local consignou: 'Não obstante sejam inexigíveis recolhimentos previdenciários para se computar tempo de serviço na atividade rural anterior à Lei n.º 8.213/91, esse lapso não pode, por disposição legal, ser utilizado para efeitos de carência e contagem recíproca, nos termos dos artigos 55, § 2º, e 96, inciso IV, ambos do referido diploma normativo'.
3. Tendo em vista que o acórdão recorrido decidiu a questão no mesmo sentido do pleiteado pelo recorrente, constata-se falta de interesse recursal no caso.
4. Reconhecido o tempo de serviço rural, não pode o INSS recusar-se a cumprir seu dever de expedir a certidão de tempo de serviço. Precedente do STJ.
5. Nas hipóteses em que o servidor público busca a contagem de tempo de serviço prestado como trabalhador rural para fins de contagem recíproca, é preciso recolher as contribuições previdenciárias pertinentes que se buscam averbar, em razão do disposto nos arts. 94 e 96, IV, da Lei 8.213/1991.
6. Agravo Regimental não provido.
54. Assim, a Autarquia não cometeu qualquer ilegalidade ao emitir a CTC. Contudo, para efeito de contagem recíproca do tempo de serviço rural no RPPS, é necessário o recolhimento da contribuição previdenciária respectiva. Logo, tal alegação também não merece prosperar.
55. Quanto ao argumento 'b', de fato os proventos da aposentadoria possuem caráter alimentar. E é nesse contexto que esta Corte de Contas entende, consoante sua Súmula 106, que o julgamento pela ilegalidade das concessões de reforma, aposentadoria e pensão, não implica por si só a obrigatoriedade da reposição das importâncias já recebidas de boa-fé. 
56. Contudo, essa natureza do benefício não garante que ele continue sendo percebido irregularmente. Pelo contrário, a administração possui a prerrogativa e o dever de rever seus atos quando maculados pelo vício da ilegalidade. Tal entendimento encontra-se pacificado pelo STF e pode ser resumido pela Súmula STF 473, que garante à administração a prerrogativa de anular seus próprios atos, quando eivados de vícios que os tornam ilegais, porque deles não se originam direitos.
57. Logo, tal argumento não merece acolhida.
58. Quanto ao argumento 'c', destaque-se que, caso o quadro de saúde da ex-servidora seja incapacitante, pode ser pleiteada a conversão de sua aposentadoria voluntária para aposentadoria por invalidez, nos termos do art. 186, I, da Lei 8.112/90. Contudo, não cabe ao Tribunal realizar essa análise nos presentes autos. Tal avaliação deve ser realizada pela junta médica oficial da jurisdicionada.
59. Portanto, no contexto do ato ora em análise, fundamentado como aposentadoria voluntária, a condição de saúde da interessada não tem o condão de afastar o julgamento pela ilegalidade de seu ato por ausência de previsão legal para tal. Assim, a alegação não merece prosperar.
60. Logo, o ato merece proposta de julgamento pela ilegalidade, com recusa de seu registro.
61. Excluindo-se o tempo rural, restam à inativa 22 anos e 7 dias de tempo de serviço averbados - insuficientes para continuar aposentada. Logo, cabe à interessada retornar à atividade para cumprir tempo suficiente para sua inativação ou recolher a contribuição previdenciária, de forma indenizada, para que sua aposentadoria possa prosperar nos moldes em que foi concedida.
Ato de Valerio Francisco Franco
62. Conforme exposto anteriormente, identificou-se a averbação de tempo de serviço rural (7 anos e 7 dias) no ato do interessado.
63. Consoante o exposto no parágrafo 8, tal período somente pode ser averbado após o recolhimento da respectiva contribuição previdenciária.
64. Consultando-se os autos e o ato Sisac não há evidências de que o recolhimento citado tenha sido efetuado.
Resposta à oitiva
65. Em sua defesa (peça 18) , o interessado alegou que à época do início da vigência de sua concessão (9/2/93) estaria vigorando a Lei 8.213/91, regulamentada pelo Decreto 357/91, que em seu art. 58, X, permitiria a contagem do tempo de serviço do segurado Trabalhador rural independente de recolhimentos. E, por isso, o próprio INSS não exigiu a contribuição previdenciária agora demandada pelo TCU.
66. Quanto ao Decreto 357/91, ressalte-se que seu campo de aplicação abrange apenas os segurados do Regime Geral de Previdência Social. Logo, as regras ali previstas não se aplicam às aposentadorias concedidas pelo Regime Próprio de Previdência Social, próprio dos servidores estatutários. 
67. Além disso, conforme já apresentado no parágrafo 28, a obrigatoriedade do recolhimento da contribuição previdenciária deriva da própria Constituição Federal, em seu artigo 202, §2º, na redação original, ou o atual artigo 201, §9º. Considerando que a vigência da aposentadoria do interessado é posterior à edição da CF88 (mais precisamente 9/12/93) , o recolhimento de contribuição previdenciária já era requisito necessário para a averbação de tempo rural quando de sua aposentação. 
68. Assim, tal argumento não merece prosperar, cabendo proposta de julgamento pela ilegalidade do ato e recusa de seu registro.
69. Excluindo-se o período rurícola, restam ao inativo 28 anos, 1 mês e 3 dias de tempo de serviço. Portanto, no caso em tela pode ser aplicado o entendimento fixado na Súmula TCU 74 para obtenção do tempo mínimo necessário à aposentação com proventos proporcionais, calculados à razão de 30/35 avos, pois a concessão teve vigência inicial em 9/2/93.
70. Caso opte por recolher a contribuição previdenciária, de forma indenizada, o ex-servidor pode manter seus proventos integralizados
CONCLUSÃO
71. Tendo em vista a averbação de tempo de serviço rural sem a respectiva contribuição previdenciária para todos os interessados, conclui-se que seus atos de concessão de aposentadoria merecem proposta de julgamento pela ilegalidade e recusa de seus registros.
72. Os ex-servidores Delmar Bruno Klein e Valerio Francisco Franco podem continuar aposentados, sendo necessário ajustar seus proventos à razão de 30/35 avos.
73. Quanto às inativas Elice Egewarth Braun e Suzana Margareth Koetz, devido ao julgamento do recurso no STJ, referente ao processo 5024537-12.2013.4.04.7100/JF-RS (antigo 2009.71.00.035383-4/JF-RS) , restar pendente, não cabe determinação para alteração em suas concessões - ajuste imediato de seus proventos e retorno à atividade, respectivamente. Destaque-se que o Tribunal já determinou o acompanhamento do processo acima mencionado no âmbito do Acórdão 1408/2015-TCU-Primeira Câmara.
74. A interessada Teresinha Aura Dutra não possui tempo de serviço suficiente para continuar aposentada e deve retornar à atividade. 
75. Opcionalmente, todos os interessados podem recolher a contribuição previdenciária, de forma indenizada, sobre o tempo rural averbado, e manter suas concessões nos moldes em que foram concedidas.
PROPOSTA DE ENCAMINHAMENTO
76. Ante o exposto, e de conformidade com o preceituado no artigo 71, inciso III, da Constituição Federal c/c os arts. 1º, inciso V, e 39, inciso II, da Lei 8.443/92 e os artigos 1º, inciso VIII, e 260, §1º, do Regimento Interno do TCU, propõe-se:
	a) considerar ILEGAIS e recusar o registro dos atos de concessão de aposentadoria de Delmar Bruno Klein (XXX.706.800-XX) , Elice Egewarth Braun (CPF: XXX.696.410-XX) , Suzana Margareth Koetz (CPF: XXX.170.470-XX) , Teresinha Aura Dutra (CPF: XXX.382.690-XX) e Valerio Francisco Franco (CPF: XXX.526.670-XX) ;
	b) dispensar a devolução dos valores indevidamente recebidos até a data da ciência pela Gerência Executiva do INSS - Novo Hamburgo/RS - INSS/MPS do Acórdão que vier a ser proferido, com base no Enunciado 106 da Súmula da Jurisprudência do TCU;
                 c) determinar à Gerência Executiva do INSS - Novo Hamburgo/RS - INSS/MPS, com fundamento no art. 45 da Lei 8.443/1992, que:
	c.1) esclareça a todos os interessados que suas aposentadorias poderão prosperar, nos moldes em que foram concedidas, mediante o recolhimento da contribuição, de forma indenizada, sobre os períodos de atividade rural averbados, nos termos do Enunciado 268 da Súmula da Jurisprudência do TCU;
	c.2) informe aos inativos Delmar Bruno Klein e Valerio Francisco Franco que, em caso de não recolhimento da contribuição citada em c.1, podem permanecer aposentados, tendo seus proventos ajustados à razão de 30/35 avos;
	c.3) informe à ex-servidora Teresinha Aura Dutra que, em caso de não recolhimento da contribuição citada em c.1, faz-se necessário retornar à atividade para completar o tempo de serviço necessário para a inativação;
	c.4) caso se comprove o recolhimento das contribuições por parte dos interessados, nos termos do Enunciado 268 da Súmula da Jurisprudência do TCU, ou os inativos citados em c.2 optem por permanecer aposentados com ajustes em seus proventos, cadastre novos atos de aposentadoria, nos termos do artigo 262, § 2o, do Regimento Interno do TCU, c/c artigo 19, § 3º, da Instrução Normativa TCU 78/2018;
	c.5) informe aos ex-servidores o teor do Acórdão que vier a ser prolatado, encaminhando ao TCU, no prazo de trinta dias, comprovante da data de ciência pelos inativos, nos termos do art. 4º, § 3º, da Resolução-TCU 170/2004, alertando Delmar Bruno Klein, Teresinha Aura Dutra e Valerio Francisco Franco de que o efeito suspensivo proveniente de eventual interposição de recurso junto ao TCU não os exime da devolução dos valores indevidamente percebidos após a notificação, em caso de não provimento desse recurso.'
3.	Enfim, por intermédio do Exmo. Sr. Procurador Marinus Eduardo De Vries Marsico, o MPTCU divergiu da aludida proposta da unidade técnica, consignando, para tanto, o seu parecer à Peça 40 nos seguintes termos:
	"Trata-se de atos de concessão inicial de aposentadoria emitidos pela Gerência Executiva do INSS em Novo Hamburgo/RS - INSS/MPS. Em todos os atos em epígrafe, foi constatada a averbação de tempo de serviço rural, sem o recolhimento das respectivas contribuições previdenciárias, contrariando o disposto no enunciado de Súmula 268 de Jurisprudência do TCU. A Sefip promoveu a oitiva de todos os interessados, os quais se manifestaram sobre a irregularidade apontada em suas aposentadorias. Resumimos a situação dos servidores no quadro abaixo:
	
	Nome
	Tempo rural
	Tempo restante
	Data da inativação
	Idade

	Delmar Bruno Klein
	7 anos
	30 anos, 8 meses e 18 dias
	1/2/1993
	78 anos

	Elice Egewarth Braun
	6 anos, 4 meses e 12 dias
	23 anos, 9 meses e 7 dias
	8/4/1996
	65 anos

	Suzana Margareth Koetz
	8 anos, 7 meses e 21 dias
	18 anos, 4 meses e 19 dias
	8/1/1997
	60 anos

	Teresinha Aura Dutra
	4 anos e 4 meses
	22 anos e 7 dias
	11/7/1996
	69 anos

	Valerio Francisco Franco
	7 anos e 7 dias
	28 anos, 1 mês e 30 dias
	9/12/1993
	72 anos

	Após análise das alegações e documentos trazidos aos autos, a Sefip concluiu pela ilegalidade dos atos em questão, ponderando que: i) os Srs. Delmar Bruno Klein e Valerio Francisco Franco podem continuar aposentados, sendo necessário ajustar seus proventos à razão de 30/35 avos (por aplicação da Súmula 74 de Jurisprudência do TCU) ; ii) as Sras. Elice Egewarth Braun e Suzana Margareth Koetz estão temporariamente amparadas por decisão nos autos do processo nº 5024537-12.2013.4.04.7100/JF-RS (antigo 2009.71.00.035383-4/JF-RS) , pendente de julgamento no STJ, não sendo possível por ora a determinação para ajuste de seus proventos e/ou retorno à atividade; iii) a Sra. Teresinha Aura Dutra não possui tempo de serviço suficiente para continuar aposentada e deve retornar à atividade; iv) Opcionalmente, todos os interessados podem recolher a contribuição previdenciária, de forma indenizada, sobre o tempo rural averbado, e manter suas concessões nos moldes em que foram concedidas.
	A Sefip defende ainda a impossibilidade de considerar os atos em epígrafe legais, em caráter excepcional, por aplicação do princípio da segurança jurídica, invocando para tanto o precedente do Acórdão 69/2015-TCU-Segunda Câmara do TCU, de relatoria do Ministro Raimundo Carreiro. O argumento fulcral consiste no entendimento de que o princípio da segurança jurídica somente poderia prevalecer sobre o princípio da legalidade quando houvesse risco de se causar prejuízo insuportável e irreversível ao interessado. 
	Nos casos em análise, este requisito não se encontraria presente, uma vez que segundo o entendimento atual do TCU, consolidado no Acórdão 1893/2006-TCU-Plenário, é permitido o recolhimento indenizado relativo ao período rural, oportunizando assim aos interessados permanecerem aposentados nos moldes inicialmente concedidos. 
	A despeito da bem formulada proposta da Unidade Técnica, entendemos que os casos em debate caracterizam bem aquelas situações em que, baseadas na evidente boa-fé dos interessados, o TCU, com respaldo na jurisprudência da Suprema Corte, tem entendido que o transcurso do tempo entre a emissão do ato concessório e o seu julgamento pelo Tribunal pode autorizar, em respeito ao princípio da segurança jurídica, a convalidação de irregularidades inicialmente verificadas. Nesse sentido, ressaltamos que essa Corte tem decidido que a apreciação de atos sujeitos a registro pela legalidade, em caráter excepcional, deve ter parâmetros relativamente objetivos que evitem a sua invocação desmesurada. Isso para evitar a quebra dos princípios da isonomia e da legalidade. 
	Em regra, tal medida pode ser aplicada quando observadas algumas das seguintes ocorrências: longo tempo decorrido desde o deferimento do benefício até o seu julgamento; o fato de o interessado não ter contribuído em nada para a ocorrência da irregularidade apurada e nem tenha dado causa à demora na apreciação do ato; a impossibilidade de retorno à atividade, pelo implemento dos 70 (ou 75) anos de idade ou por incapacidade para o retorno ao trabalho, no caso de aposentadorias; bem como o fato de a negativa de registro do ato implicar ônus insuportável que visivelmente comprometeria a subsistência do interessado (conforme Acórdãos n.º 2.417/2009 e nº 3.426/2013, ambos do Plenário, e nº 2.313/2011 e nº 7.469/2011, ambos da 2ª Câmara, entre vários outros) . 
	Conforme se verifica na tabela-resumo apresentada anteriormente, todos os inativos no presente processo estão aposentados há mais de 20 (vinte) anos, alguns gozando de 25 anos de inatividade. Embora apenas o Sr. Delmar Bruno Klein esteja impossibilitado de retornar à atividade, por já contar com 78 anos de idade, os demais também já se encontram em idade avançada, próximos dos setenta anos de idade. A única ressalva em relação à idade poderia se dar em relação à Sra. Suzana Margareth Koetz, que ainda conta com 60 anos. No entanto, entendemos que o fato de a servidora estar aposentada também há mais de duas décadas constitui, por si só, a excepcionalidade da situação.
	Aliás, vale frisar que a Suprema Corte tem entendido que a inércia da Administração Pública por um período superior a dez anos, permitindo a continuidade de pagamentos irregulares, já autoriza a aplicação do princípio da proteção à confiança, como uma vertente subjetiva do princípio da segurança jurídica, em contraposição ao princípio da legalidade. O fato de não se aplicar a decadência administrativa do art. 54 da Lei 9.784/1999 nos atos sujeitos a registro não reveste o TCU de poder anulatório que se estende indefinidamente. Há de respeitar certa estabilidade das relações jurídicas constituídas.
	Vale reforçar também que os interessados em nada contribuíram para o longo lapso de mais de duas décadas em que gozam, de boa-fé, da estabilidade trazida pelos seus respectivos benefícios previdenciários. Repassar inteiramente aos interessados a responsabilidade pela mora da Administração Pública em desconstituir as irregularidades só agora detectadas consistiria em um ônus excessivo imposto aos servidores.
	Concluindo, portanto, que a desconsideração do tempo rural nos casos concretos em análise consistiria em ônus insuportável aos inativos, divergimos parcialmente da Unidade Técnica, e opinamos para que os atos de aposentadoria em epígrafe sejam, excepcionalmente, considerados legais, concedendo-lhes o respectivo registro."
É o Relatório.

8.1. Regina Lenz (96.998/OAB-RS), entre outros, representando Teresinha Aura Dutra e Delmar Bruno Klein;  
8.2. Glênio Luis Ohlweiler Ferreira (23021/OAB-RS), entre outros, representando Suzana Margareth Koetz e Elice Egewarth Braun.

Procurador Marinus Eduardo De Vries Marsico.

PESSOAL. APOSENTADORIA. CÔMPUTO IRREGULAR DO TEMPO DE ATIVIDADE RURAL. NÃO COMPROVAÇÃO DO RECOLHIMENTO DAS RESPECTIVAS CONTRIBUIÇÕES PREVIDENCIÁRIAS. OITIVAS. MANUTENÇÃO DA IRREGULARIDADE. ILEGALIDADE. NEGATIVA DE REGISTRO. RECURSO ESPECIAL PENDENTE DE APRECIAÇÃO PELO SUPERIOR TRIBUNAL DE JUSTIÇA. DETERMINAÇÕES.

APOSENTADORIA (APOS)

Secretaria de Fiscalização de Pessoal (Sefip).

Trata-se de aposentadorias deferidas pela gerência executiva do Instituto Nacional do Seguro Social em Novo Hamburgo - RS sob as seguintes condições:
	Peça
	Nº de Controle
	Beneficiário
	Data de nascimento
	Idade atual
	Tipo - Fundamento da aposentação
	Vigência - 
Tipo do ato
	Enviado ao TCU

	32
	10162216-04-2010-000120-5
	Delmar Bruno Klein
	13/7/1940
	78
	Aposentadoria voluntária, com proventos integrais 
	1º/2/1993 Inicial
	26/5/2011

	33
	10162216-04-2011-000095-3
	Elice Egewarth Braun
	25/9/1953
	65
	Aposentadoria voluntária, com proventos integrais
	08/4/1996 Inicial
	16/2/2012

	34
	10162216-04-2005-000017-0
	Suzana Margareth Koetz
	15/7/1958
	60
	Aposentadoria voluntária, com proventos proporcionais
	08/1/1997
inicial
	20/5/2011

	35
	10162216-04-2005-000016-2
	Teresinha Aura Dutra
	29/8/1949
	69
	Aposentadoria voluntária, com proventos proporcionais
	11/7/1996
inicial
	20/5/2011

	36
	10162216-04-2011-000080-5
	Valério Francisco Franco
	18/12/1945
	73
	Aposentadoria voluntária, com proventos integrais
	09/12/1993
inicial
	13/2/2012

Como visto, as referidas aposentadorias contaram com a indevida averbação de tempo rural sob o patamar de 7 anos em prol de Delmar Bruno Klein, de 6 anos, 4 meses e 12 dias em prol de Elice Egewarth Braun, de 8 anos, 7 meses e 21 dias em prol de Suzana Margareth Koetz, de 4 anos e 4 meses em prol de Teresinha Aura Dutra e de 7 anos e 7 dias em prol de Valério Francisco Franco,  sem a necessária comprovação, todavia, do efetivo recolhimento das respectivas contribuições previdenciárias, pela forma regular ou indenizada, nos termos do art. 69, IV, da Lei nº 8.213, de 1991, e do art. 45, §§ 3º e 4º, da Lei nº 8.212, de 1990.
Diante, contudo, da entrada dos referidos atos no TCU há mais de cinco anos, a Sefip promoveu a prévia oitiva dos interessados para, querendo, se manifestarem sobre o referido cômputo do tempo de atividade rural sem o devido recolhimento das respectivas contribuições previdenciárias, em consonância com a jurisprudência do STF (v.g.: MS-25.116 e MS-25.403) e com a jurisprudência do TCU (v.g.: Acórdão 587/2011-TCU-Plenário) .
Após terem sido regularmente notificados, os interessados apresentaram as suas manifestações às Peças 13, 17, 18, 22 e 24, alegando a ocorrência, em suma, de: (i) decadência administrativa; (ii) violação da segurança jurídica; (iii) impossibilidade de aplicação retroativa do entendimento do TCU; (iv) exigência da indenização para o cômputo do tempo rural somente a partir da edição da Medida Provisória nº  1.523, de 1996; (v) tempo rural amparado por medida liminar concedida pela Justiça Federal no Processo 2009.71.00.035383-4/JF-RS em favor, aí, de Elice Egewarth Braun e de Suzana Margareth Koetz; (vi) emissão de Certidão de Tempo de Contribuição pelo INSS sem a exigência de recolhimento; (vii) natureza alimentar do benefício previdenciário; (viii) doença grave, com declínio cognitivo, em relação à Sra. Teresinha Aura Dutra; e (ix) vigência do Decreto n.º 357, de 1991, não exigindo os aludidos recolhimentos.
De todo modo, após a análise final do feito, a Sefip pugnou pela ilegalidade dos aludidos atos, com a consequente negativa de registro, alertando, todavia, que, diante do recurso interposto perante o Superior Tribunal de Justiça (STJ) no bojo do Processo 5024537-12.2013.4.04.7100/JF-RS (antigo 2009.71.00.035383-4/JF-RS) , o TCU não deveria, no presente momento, determinar a exclusão das indevidas parcelas em favor de Elice Egewarth Braun e de Suzana Margareth Koetz, além de, complementarmente, destacar que o TCU já teria determinado o acompanhamento da correspondente ação judicial no âmbito do Acórdão 1408/2015-TCU-Primeira Câmara.
De outra sorte, ao vislumbrar o longo tempo decorrido desde a concessão das referidas aposentadorias (superior a vinte anos) e o "ônus insuportável" aos correspondentes inativos, o MPTCU propôs que, excepcionalmente, os aludidos atos fossem considerados legais, com o respectivo registro, em respeito ao princípio da segurança jurídica.
Incorporo, contudo, o parecer da Sefip a estas razões de decidir.
A jurisprudência do TCU está pacificada sobre o presente caso concreto em sintonia com a Súmula 268 do TCU, ao estabelecer que: "O tempo de atividade rural somente poderá ser averbado para fins de aposentadoria no serviço público se recolhidas as respectivas contribuições previdenciárias na época própria ou, posteriormente, de forma indenizada".
Por essa linha, ao desconsiderar o tempo rural sem o necessário recolhimento previdenciário, os interessados não possuiriam o tempo de contribuição suficiente para se aposentarem regularmente nos aludidos cargos, com os proventos integrais ou proporcionais, devendo os correspondentes atos de aposentadoria serem considerados ilegais.
A Sefip anotou, no entanto, que, diante da exclusão do tempo rural pela falta da correspondente contribuição previdenciária, o Sr. Delmar Bruno Kein contaria com 30 anos, 11 meses e 18 dias de tempo de contribuição e, assim, poderia optar por: (a) permanecer aposentado com o ajuste proporcional nos seus proventos à razão de 30/35 avos; ou (b) permanecer aposentado pelo parâmetro originalmente concedido, após o devido recolhimento, sob a forma indenizada, da contribuição previdenciária inerente ao aludido período de atividade rural.
Ao analisar, por sua vez, o ato em favor de Elice Egewarth Braun, a Sefip anotou que, diante da exclusão do tempo rural pela falta da correspondente contribuição previdenciária, a inativa  contaria com 23 anos, 9 meses  e 7 dias de tempo de contribuição, mas poderia optar por: (a) permanecer aposentada com o ajuste proporcional nos seus proventos à razão de 25/30, ante a contagem complementar do tempo de inatividade em consonância com a Súmula n.º 74 do TCU; ou (b) permanecer aposentada pelo parâmetro originalmente concedido, após o devido recolhimento, sob a forma indenizada, da contribuição previdenciária inerente ao referido período de atividade rural. 
Bem se vê que, tendo a vigência da aludida aposentadoria ocorrido, em 8/4/1996 (antes da promulgação da EC n.º 20, de 1998, com a subsequente vedação para a contagem de tempo ficto) , a Súmula n.º 74 do TCU pode ser aplicada no presente caso concreto.
Por outro lado, ao analisar o ato em favor de Suzana Margareth Koetz, a Sefip anotou que, a despeito de a vigência da referida aposentadoria ter ocorrido em 08/1/1997 (antes, também, da promulgação da aludida EC n.º 20, de 1998) , a contagem do tempo de inatividade pela aplicação da referida Súmula n.º 74 do TCU não seria suficiente para completar os 25 anos de serviço (contribuição) e, assim, ela não poderia permanecer com a referida aposentadoria, já que, ante a exclusão do período rural, a Sra. Suzana contaria com apenas 18 anos, 4 meses e 19 dias de tempo de contribuição, podendo optar, todavia, por: (a) retornar à atividade para cumprir o tempo suficiente para a inativação; ou (b) promover o recolhimento, sob a forma indenizada, da correspondente contribuição previdenciária inerente ao aludido tempo rural.
Pela mesma esteira, ao analisar o ato em prol de Teresinha Aura Dutra, a Sefip assinalou que, ante a exclusão do tempo rural, ela contaria com apenas 22 anos e 7 dias de tempo de contribuição e, também, não poderia contar com a aplicação da Súmula n.º 74 do TCU, devendo apenas optar por promover o recolhimento, sob a forma indenizada, da correspondente contribuição previdenciária pelo tempo rural, já que o seu retorno à atividade não seria possível em face do grave quadro de saúde alegado.
Ao analisar, enfim, o ato de aposentadoria em prol de Valério Francisco Franco, a Sefip observou que ele se submeteria à mesma situação do ato em favor de Elice Egewarth Braun, já que, ante a exclusão do indevido tempo rural e a concessão da aludida aposentadoria em 9/12/1993, o inativo contaria com 28 anos, 1 mês e três dias de tempo de serviço (contribuição) , podendo optar por: (a) permanecer aposentado com o ajuste proporcional sobre os seus proventos à razão de 30/35 avos, em consonância com a Súmula n.º 74 do TCU; ou (b) permanecer aposentado pelo parâmetro originalmente concedido, após o devido recolhimento, sob a forma indenizada, da contribuição previdenciária pelo aludido período de atividade rural.
De todo modo, a Ação Ordinária Coletiva 2009.71.00.035383-4/JF-RS beneficiaria as Sras. Elice Egewarth Braun e Suzana Margareth Koetz, já que a 1ª instância teria concedido a liminar em favor dos filiados do Sindicato dos Trabalhadores Federais da Saúde, Trabalho e Previdência no Estado do Rio Grande do Sul (Sindisprev-RS) , garantindo a manutenção dos proventos (sem alteração) , sem o referido recolhimento da contribuição previdenciária, a despeito de o magistrado ter posteriormente revogado a antecipação de tutela com o julgamento pela improcedência do pedido, ao apreciar o mérito do aludido feito judicial.
Ocorre, todavia, que, ao julgar a apelação do Sindisprev-RS, o Tribunal Regional Federal da 4ª Região (TRF4) deu provimento ao aludido recurso, no bojo do Processo 5024537-12.2013.4.04.7100/JF-RS (antigo Processo 2009.71.00.035383-4/JF-RS) , e, assim, garantiu a averbação do referido período rural sem o recolhimento da contribuição previdenciária, tendo a Advocacia-Geral da União (AGU) e o INSS interposto o subsequente recurso especial perante o STJ, sem ter sido proferido o julgamento, contudo, desse recurso até o presente momento.
Diante, todavia, da tramitação do aludido recurso especial perante o STJ, o TCU prolatou o Acórdão 12158/2018-TCU-Segunda Câmara e já determinou o envio de informações ao Departamento de Assuntos Extrajudiciais da AGU, além da Consultoria Jurídica do TCU, nos termos da questão de ordem aprovada pelo Plenário em 8/6/2011, com vistas a promover o necessário acompanhamento do aludido recurso especial, até porque a determinação prolatada pelo Acórdão 1408/2015-TCU-Primeira Câmara teria apenas abrangido o acompanhamento da aludida ação judicial no âmbito do TRF-4.
Bem se sabe que a referida questão de ordem estaria anotada, aliás, na Ata n.º 22/2011 do Plenário do TCU e cuidaria do tratamento dispensável às decisões judiciais ainda não transitadas em julgado, pois impediriam a administração pública de cumprir as determinações proferidas pelo TCU.
Todavia, no presente caso concreto, a aludida Súmula n.º 268 do TCU bem evidenciaria a ilegalidade dos atos de aposentadoria com a averbação do referido tempo rural sem os correspondentes recolhimentos previdenciários, devendo o TCU esperar, contudo, a subsequente evolução do referido julgamento do recurso especial perante o STJ para determinar a subjacente suspensão dos indigitados pagamentos nos proventos das aludidas beneficiárias, sem prejuízo de determinar que o órgão de origem promova o aludido acompanhamento sobre a superveniente decisão judicial.
Por tudo isso, entendo que o TCU deve considerar ilegais os atos iniciais de aposentadoria em favor de Delmar Bruno Klein, Elice Egewarth Braun, Suzana Margareth Koetz, Teresinha Aura Dutra e Valério Francisco Franco, para lhes negar o correspondente registro, sem prejuízo de promover todas as medidas anunciadas nestas razões de decidir.
	Ante o exposto, pugno pela prolação do Acórdão ora submetido a este Colegiado.
TCU, Sala das Sessões, em 30 de abril de 2019.
Ministro-Substituto ANDRÉ LUÍS DE CARVALHO 
Relator